臺北高等行政法院判決
　　　　　　　　　　　　　　　　　　 96年度簡字第00260號
原　　　告　甲○○○
訴訟代理人　乙○○
被　　　告　財政部臺灣省北區國稅局
代　表　人　陳文宗（局長）
訴訟代理人　丙○○
上列當事人間因綜合所得稅事件，原告不服財政部中華民國96年
1 月22日台財訴字第09500598060 號訴願決定（案號：第000000
00號）及96年1 月19日台財訴字第09500598140 號訴願決定（案
號：第00000000號），提起行政訴訟。本院判決如下：
    主  文
原告之訴駁回。
訴訟費用由原告負擔。
　　事實及理由
一、程序說明：
   (一)原告起訴時，被告之代表人為凌忠嫄，嗣於訴訟中變更為
     陳文宗，茲據新任代表人具狀聲明承受訴訟，核無不合，
     應予准許。
   (二)本件訴訟標的之價額在新臺幣（下同）20萬元以下，依行
     政訴訟法第229 條第2 項、第1 項第1 款規定及司法院民
     國（下同）92年9 月17日院台廳行一字第23681 號令，應
     適用簡易程序，本院並依同法第233 條第1 項規定，不經
     言詞辯論，逕行裁判。
二、事實概要：
    原告90、91年度綜合所得稅結算申報，漏報租賃所得，經被
    告所屬信義稽徵所初查核定90年度156,342 元及91年度65,1
    43元，歸課原告綜合所得稅，核定綜合所得總額90年度1,95
    7,835 元及91年度1,946,166 元，補徵應納稅額90年度32,8
    32元及91年度13,679元。原告不服，申請復查，經被告分別
    以95年10月16日北區國稅法二字第0950026733號復查決定書
    （下稱90年度原處分）及95年10月16日北區國稅法二字第09
    50026735號復查決定書（下稱91年度原處分）駁回，原告仍
    不服，提起訴願遭駁回後，遂提起本件行政訴訟。
三、原告主張：系爭房屋（門牌號碼：基隆市○○路287 、289
    及291 號）興建於47年，登記所有人為「民眾日報社代表人
    李瑞標」及「民眾日報社李瑞標」，51年增建後，登記所有
    權人為「民眾日報社」，迄今未變更。嗣民眾日報經行政院
    新聞局核准變更為民眾日報社股份有限公司，後再變更為民
    眾興業股份有限公司，惟系爭房屋所有權仍登記「民眾日報
    社」並未變更。依土地法第43條規定：「依本法所為之登記
    ，有絕對效力」，故系爭房屋之所有權歸屬自屬民眾日報社
    。且據悉，民眾日報社（後改為民眾興業股份有限公司）出
    租本標的曾開具統一發票予湘園飲食店及極膳之家企業有限
    公司，皆已完成納稅義務，再課原告之稅，似有重複課稅之
    嫌。原告並非出租契約人，也從未收到任何租金，何以被告
    指稱原告漏報租賃所得？原告於訴願時，提出有關繼承人等
    有關系爭房屋的遺產稅判決及完稅證明，向地政機關辦理變
    更名義遭遇駁回一案，稅務、地政機關針對同一案件，一方
    要求原告繳稅，一方卻又不准原告變更產權，嚴重損及納稅
    義務人權益，令原告不服。被告以鈞院93年度訴字第309 號
    判決，駁回原告等有關系爭房屋課徵遺產稅案，作為歸課原
    告漏報租賃所得之佐證，實為無稽。原告於復查、訴願中均
    明確表達未曾有委託乙○○管理之事，請被告提供何以認定
    係原告委託乙○○管理之證據。又系爭房屋依登記顯示為民
    眾日報社，迄今未變，被告僅憑檢舉人之陳述，在無任何證
    據顯示，即認定所有權歸屬並認定原告漏報租賃所得，實令
    人無法信服。又退一步言，如鈞院之遺產稅判決系爭房屋屬
    原告等繼承人所有，又為何原告等繼承人持該判決文及完稅
    證明向地政機關辦理產權變更登記，卻以「有違登記」同一
    性，予以駁回。果如此，被告已徵收原告等之遺產稅應退還
    原告。否則，原告豈非只有納稅義務，卻無擁有該標的物之
    所有權，嚴重違反權利義務之法則。據此，依行政訴訟法第
    4 條第1 項規定，求為判決：財政部96年1 月19日台財訴字
    第09500598140 號及96年1 月22日台財訴字第09500598060
    號訴願決定、90年度原處分及91年度原處分均撤銷云云。
四、被告則以：按「財產租賃所得及權利金所得之計算，以全年
    租賃收入或權利金收入，減除必要損耗及費用後之餘額為所
    得額。」為所得稅法第14條第1 項第5 類第1 款所明定。次
    按「共有物之出租，其租賃所得應按各共有人之應有部分計
    算，課徵綜合所得稅。」為財政部71年2 月2 日台財稅第30
    682 號函所明釋。原告未列報其所有之系爭房屋租賃所得，
    原查核定90年度156,342 元及91年度65,143元，歸課綜合所
    得稅。系爭房屋興建於47年，登記所有權人為「民眾日報代
    表人李瑞標」及「民眾日報社李瑞標」，51年增建後登記所
    有權人為「民眾日報社」管理人李瑞標迄今未變更，嗣民眾
    日報社經行政院新聞局核准變更為民眾日報社股份有限公司
    ，後再變更為民眾興業股份有限公司，惟系爭房屋所有權仍
    登記「民眾日報社」並未變更。按獨資行號本身並無法律上
    人格及權利能力，不得享受權利、負擔義務，是以獨資行號
    名義所生之權利義務，歸屬於獨資事業主本人。民眾日報社
    在66年之前係李瑞標獨資經營之事業，系爭房屋所有權自屬
    李瑞標所有，李瑞標死亡（86年8 月8 日）後，為其繼承人
    李哲朗、盧李淑媛、李淑華、李婉貞、李淑慧、乙○○及原
    告等7 人所共有，系爭房屋經被告列入李瑞標遺產核課遺產
    稅，甲○○○等7 人對核定之遺產稅提起行政救濟，全案業
    經鈞院93年度訴字第309 號判決原告之訴駁回確定。系爭房
    屋90年度出租予湘園飲食店及極膳之家企業有限公司，租金
    分別為1,200,000 元及720,000 元，原查以系爭房屋交由乙
    ○○管理，租約當事人亦為李瑞標，乃全數歸課李瑞標租賃
    所得1,094,400 元　[ （1,200,000 ＋720,000 ）×（1 －
    43% ）] ，又系爭房屋91年度出租予湘園飲食店，租金為80
    0,000 元，原查以系爭房屋交由乙○○管理，租約當事人亦
    為李瑞標，乃全數歸課李瑞標租賃所得456,000 元　[800,0
    00×（1 －43% ）] ，李瑞標申請復查，經被告復查決定改
    按共有人7 人歸課，有民眾興業股份有限公司營業稅年度查
    詢資料、臺灣基隆地方法院公證處公證書及被告95年3 月24
    日北區國稅法二字第0950007213號復查決定書影本可稽，原
    核定按原告應有部分1/7 核算租賃所得156,342 元及65,143
    元並無不合，請予維持。原告主張租金收入均由民眾興業股
    份有限公司開立統一發票列報營業收入，再認列為原告所得
    ，有重複課稅情形乙節。民眾興業股份有限公司負責人李哲
    朗係原告之子，為李瑞標繼承人之一，前經被告向該公司函
    詢系爭房屋所有權情形，該公司函稱系爭房屋並未列入其財
    產目錄，是以該公司無權處理系爭房屋出租及收取租金事宜
    ，其開立租金收入統一發票是否涉及幫助他人規避個人綜合
    所得稅，被告所屬信義稽徵所業以92年8 月4 日北區國稅信
    義一字第0920003299號函通報財政部高雄市國稅局就此部分
    查辦。又原告主張被告以鈞院93年度訴字第00309 號判決，
    駁回原告有關系爭房屋課徵遺產稅案，引申作為歸課原告配
    偶漏報租賃所得之佐證，實為無稽云云，前揭判決是確定系
    爭房屋所有權歸屬，系爭房屋是李瑞標所興建，總登記為「
    民眾日報代表人李瑞標」時，民眾日報社為其所獨資，系爭
    房屋之所有權人為李瑞標，並非嗣後為公司組織之民眾日報
    社股份有限公司所有，又既經判決確定，系爭房屋所有權自
    屬李瑞標所有，李瑞標死亡（86年8 月8 日）後，為其繼承
    人原告甲○○○等7 人所共有，被告按原告應有部分1/7 核
    算租賃所得156,342 元及65,143元並無不合。求為判決駁回
    原告之訴等語。
五、按行為時所得稅法第14條第1 項第5 類第1 款規定：「個人
    之綜合所得總額，以其全年左列各類所得合併計算之…第五
    類：租賃所得及權利金所得：凡以財產出租之租金所得，財
    產出典典價經運用之所得或專利權、商標權、著作權、秘密
    方法及各種特許權利，供他人使用而取得之權利金所得：一
    、財產租賃所得及權利金所得之計算，以全年租賃收入或權
    利金收入，減除必要損耗及費用後之餘額為所得額。」所得
    稅法施行細則第15條規定：「（第1 項）本法第14條第1 項
    第5 類第1 款所稱必要損耗及費用，係指固定資產之折舊、
    遞耗資產之耗竭、無形資產之攤折、修理費、保險費及為使
    租出之財產能供出租取得收益所支付之合理必要費用。折舊
    、耗竭及攤折之減除，準用本法第三章第四節有關條文之規
    定。必要損耗及費用之減除，納稅義務人能提具確實證據者
    ，從其申報數；其未能提具確實證據或證據不實者，稽徵機
    關得依財政部核定之減除標準調整之。（第2 項）前項標準
    ，由財政部各地區國稅局擬定，報請財政部核定之。」又財
    政部71年2 月2 日台財稅第30682 號函釋：「主旨：共有物
    之出租，其租賃所得應按各共有人之應有部分計算，課徵綜
    合所得稅。說明：二、本案甲、乙、丙等3 人共有房屋1 幢
    於68年由甲出租，並申報全數租金所得，為其個人所得，其
    他共有人如未申報其應有部分之所得時，稽徵機關應依主旨
    規定辦理，依法退補各共有人之所得稅；但可免按漏報所得
    規定處罰。」91年2 月6 日（91）台財稅字第0910451040號
    函釋：「90年度財產租賃必要損耗及費用標準：一、固定資
    產：必要損耗及費用減除43% …」92年1 月29日（92）台財
    稅字第0920450350號函釋：「91年度財產租賃必要損耗及費
    用標準：一、固定資產：必要損耗及費用減除43% …」以上
    函釋為稅捐稽徵事務之主管機關，於法定職權範圍內，就關
    於財產租賃所得之認定及有關必要損耗及費用核計標準事項
    ，所為細節性、技術性之統一釋示，因屬規範財產租賃所得
    及計算必要損耗及費用所必要，合於民法及所得稅法等相關
    法規規定，稅捐機關處理相關稅捐稽徵事件自得適用。
六、本件兩造不爭以下之事實，並有如下之證據在卷可稽，堪認
    為真實：
  (一)系爭房屋（門牌號碼：基隆市○○路287 、289 及291 號）
    自51年間辦理第一次登記時起，登記之所有權人即為原告之
    配偶李瑞標所經營之民眾日報社；民眾興業股份有限公司（
    原名民眾日報社股份有限公司，88年10月21日更名為民眾興
    業股份有限公司，下稱民眾興業公司）係66年8 月26日，由
    發起人李瑞標、李淑華、乙○○、甲○○○、李哲朗、李瑞
    榮、李淑慧、張明華發起設立，非由民眾日報社組織改組或
    變更名稱而來；嗣李瑞標於86年8 月8 日死亡，其財產上之
    權利義務由原告、乙○○、李淑華、李哲朗、盧李淑媛、李
    婉貞、李淑慧等7 人繼承，應繼分各7 分之1 ，有建物登記
    謄本（本院卷第111 頁）、本院93年度訴字第309 號遺產稅
    事件判決書（本院卷第102-110 頁）可稽。
  (二)系爭房屋於90年度經乙○○出租予陳麗香經營極膳之家企業
    有限公司、廖雲祥經營湘園飲食店，租金所得為1,200,000
    元及720,000 元，91年度出租予廖雲祥經營之湘園飲食店租
    金所得為800,000 元，有房屋租賃契約書、公證書（本院卷
    116-127頁）可稽。
  (三)原告辦理90年度、91年度綜合所得稅結算申報，未列報系爭
    房屋租賃所得，嗣經被告查得分別核定90年度、91年度租賃
    所得為156,342 元及65,143元，歸課原告各該年度綜合所得
    稅，有90年度綜合所得稅結算申報書及被告核定通知書（90
    年度原處分卷第56、59頁）、91年度綜合所得稅結算申報書
    及被告核定通知書（91年度原處分卷第58、61頁）可稽。
七、本件之爭執，在於原告各該年度有無系爭租賃所得？經查：
  (一)民眾興業公司非由民眾日報社組織改組或變更名稱而來，已
    如前述，且民眾興業公司之財產目錄並未將系爭房屋列入在
    內（民眾興業公司92年3 月25日函附本院93年度訴字第309
    號遺產稅事件案原處分卷），原告亦未能舉證證明發起人李
    瑞標曾以系爭房屋抵充民眾興業公司出資或股款。另參以系
    爭房屋登記名義人為民眾日報社，迄未變更（建物登記謄本
    附卷參照），是民眾興業公司與民眾日報社（獨資事業主本
    人李瑞標）人格互異，且無相互之繼受關係存在，系爭房屋
    屬李瑞標獨資經營之民眾日報社所有與民眾興業公司無涉等
    情，即足認定。
  (二)按民法第765 條規定：「所有人，於法令限制之範圍內，得
    自由使用、收益、處分其所有物，並排除他人之干涉。」第
    759 條規定：「因繼承、強制執行、公用徵收或法院之判決
    ，於登記前已取得不動產物權者，非經登記，不得處分其物
    權。」第1151條規定：「繼承人有數人時，在分割遺產前，
    各繼承人對於遺產全部為公同共有。」第827 條規定：「依
    法律規定或依契約，成一公同關係之數人，基於其公同關係
    ，而共有一物者，為公同共有人。各公同共有人之權利，及
    於公同共有物之全部。」準此，因繼承、強制執行、公用徵
    收或法院之判決，而取得不動產之所有權者（含因繼承、強
    制執行、公用徵收或法院之判決而取得者），無須以登記為
    生效要件，即得享有權利，不以登記簿上之名義人為限。而
    因繼承取得不動產所有權者，在分割遺產前，各繼承人對於
    遺產全部為公同共有，所有權之作用及於該不動產之全部，
    並按其就繼承財產之應繼分（民法第1138條至1141條規定參
    照）享有其潛在之應有部分。按獨資行號本身在民法上無獨
    立之人格，獨資行號名義所生之權利義務，歸屬於獨資事業
    主本人（最高法院42年度臺抗字第12號、43年度臺上字第60
    1 號判例意旨參照）。是本件系爭房屋既屬李瑞標獨資經營
    之民眾日報社所有，則該房屋之權利義務，依上開說明實際
    歸屬於李瑞標本人。李瑞標（民眾日報社之獨資事業主）於
    86年8 月8 日死亡後，原歸屬於李瑞標本人之系爭房屋，依
    法即應由李瑞標之繼承人原告、李哲朗、盧李淑媛、李淑華
    、李婉貞、李淑慧、乙○○繼承，系爭房屋如有出租收取租
    金之事，衡諸常情，其租賃所得應歸屬繼承人全體所享有，
    自不待言。
  (三)訴外人乙○○於86年9 月4 日即受繼承人原告、甲○○○、
    李哲朗、盧李淑媛、李婉貞、李淑慧等人授權處理系爭房屋
    事宜，業經李瑞標之繼承人於91年8 月27日簽立協議書（附
    本院93年度訴字第309 號遺產稅事件案原處分卷）中記明，
    是乙○○於86年間即受全體繼承人之委任管理系爭房屋一事
    ，亦足認定。本件系爭房屋租賃契約乃乙○○受全體繼承人
    委任，本於所有權人之地位與陳麗香及廖雲祥簽訂甚明。原
    告主張被告僅憑檢舉人陳述，無任何證據，即認定系爭房屋
    由原告交由乙○○管理云云，核無足取。至於民眾興業公司
    同意書（本院卷第114 頁）雖記載「本公司所有坐落基隆市
    ○○路287 、289 及291 號房屋同意由乙○○出租。」等語
    ，惟並無委任或授權乙○○代理該公司出租系爭房屋之意思
    表示，況查原告與乙○○均為民眾興業公司之發起人之一，
    渠等就該公司非系爭房屋之所有權人一事知之甚詳，焉有任
    令該公司以所有人之地位自居出具同意書未加爭執之理，是
    該同意書是否為原告等繼承人用以規避稅捐稽徵之舉即非無
    疑，尚難執之以為對原告有利之認定。況參諸原告提出之房
    屋租賃契約第1 條載為：「甲方（即乙○○）所有之基隆市
    ○○路…」、「甲方（即乙○○）現有之基隆市○○路…」
    等語，綜觀全約無隻字片語表示乙○○係本於民眾興業公司
    代理人地位為法律行為之意，是原告以上開同意書欲證乙○
    ○受民眾興業公司委任代行出租系爭房屋，亦非可取。
  (四)又按民法第421 條第1 項規定：「稱租賃者，謂當事人約定
    ，一方以物租與他方使用收益，他方支付租金之契約。」租
    金由出租人取得乃屬常情，本件系爭房屋之出租人為乙○○
    ，租金及保證金應給付乙○○一節，業據租賃契約當事人於
    租賃契約書約明，並經證人陳麗香於本院96年度簡字第171
    號李淑華綜合所得稅事件到庭證稱：「（租賃過程如何？）
    當初上開3 家房屋前一家商號『養老乃瀧』要收起來結束營
    業，我把店面頂下來，並另與乙○○訂立租約，當時是『養
    老乃瀧』的負責人告訴我叫我另與乙○○訂約。」「（你與
    乙○○於何處訂約？）我們是在法院訂約的，我是與乙○○
    的秘書聯絡的，我連支票都是開給乙○○的秘書劉錫平…」
    「（你給付租金的方式如何？）我都是簽發支票來付租金，
    開的票據都是交給劉錫平…」等語屬實，有言詞辯論筆錄影
    本附本院卷（第134 頁以下）可稽，是系爭租金所得業由乙
    ○○（李瑞標繼承人之受任人）收取一節，可堪認定。
  (五)統一發票之開立乃營業人依法配合營業稅稽徵作業而為，統
    一發票所載交易事實是否實際發生，仍應由營業人舉帳證以
    實其說，尚不得倒果為因執統一發票之開立逕謂營業人有為
    發票所載之營業事實。本件民眾興業公司91年度申報營利事
    業所得稅時，未曾申報租金收入一節，業據本院96年度簡字
    第171 號李淑華綜合所得稅事件依職權調閱該公司91年度申
    報營利事業所得稅資料查核屬實，足證民眾興業公司開立之
    統一發票內容確有不實，原告徒執民眾興業公司開立之統一
    發票完稅，欲證系爭房屋為該公司出租云云，要無可取。又
    原告為李瑞標之繼承人，就系爭房屋與其餘繼承人公同共有
    ，原告所有權作用原及於該屋全部並按其應繼分享有其潛在
    之應有部分，其如將依法應收取之租金，同意由其他繼承人
    或第三人收取，核與其自行收取後交付其他繼承人或第三人
    之情形並無不同，均屬民法上之贈與關係，自仍應就依法得
    收取之租金，併計其各該年度所得額，課徵個人綜合所得稅
    ，是原告主張其並無租金收入云云，容有誤會，不足採信。
    至於李瑞標之繼承人向地政機關申請辦理更名登記時，並未
    獲核可，原告如有不服，得依法提起行政救濟，與本件無涉
    ，尚不得以之作為系爭房屋租賃所得不列入綜合所得稅申報
    之理由。
  (六)承上，原告於繼承系爭房屋後，全體繼承人於系爭房屋分割
    前為公同共有，各繼承人就之所有權之作用及於該房屋全部
    ，並按其應繼分享有其潛在之應有部分，已如前述，從而，
    原處分依上開財政部71年2 月2 日台財稅第30682 號函釋、
    91年2 月6 日（91）台財稅字第0910451040號函、92年1 月
    29日（92）台財稅字第0920450350號函揭示意旨，就系爭房
    屋之租賃所得減除其租賃必要損耗及費用後，按原告（公同
    共有人）之應繼分7 分之1 計算，核定原告90年度租賃收入
    為156,342 元〔計算式：（1,200,000 ＋720,000 ）×（1
    －43﹪）/7〕，91年度租賃所得為65,143元〔計算式：（80
    0,000 ×〈1 －43﹪〉）/7＝456,000/7 ＝65,143] ，歸課
    核定原告綜合所得總額90年度1,957,835 元及91年度1,946,
    166 元，補徵應納稅額90年度32,832元及91年度13,679元，
    於法洵屬有據。
八、綜上所述，原告之主張並非可採，90及91年度原處分認事用
    法並無違誤，訴願決定予以維持，亦無不合，原告仍執前詞
    ，訴請撤銷，為無理由，應予駁回。
據上論結，本件原告之訴為無理由，依行政訴訟法第98條第1 項
前段、第233 條第1 項，判決如主文。
中　　華　　民　　國　　96　　年　 10　　月　   25 　 日
                        第五庭法    官    胡方新
上為正本係照原本作成。
本件以訴訟事件所涉及之法律見解具有原則性者為限，始得於本
判決送達後20日內向本院提出上訴狀並表明上訴理由，如已於本
判決宣示後送達前提起上訴者，應於判決送達後20日內補具上訴
理由（均按他造人數附繕本），且經最高行政法院許可後方得上
訴。
中　　華　　民　　國　　96　　年　 10　　月　   25 　 日
            　　　　　　　　　書 記 官    陳幸潔
